【裁判字號】    91,訴,58
【裁判日期】    920619
【裁判案由】    損害賠償
【裁判全文】
臺灣嘉義地方法院民事判決  九十一年度訴字第五八號
    原      告  甲○○
    訴訟代理人  涂國慶律師
    複  代理人  涂哲偉
    被      告  乙○○
    訴訟代理人  邱創典律師
    複  代理人  莊安田律師
右當事人間損害賠償事件，本院判決如左：
    主      文
原告之訴及假執行之聲請均駁回。
訴訟費用由原告負擔。
    事      實
壹、原告方面：
  一、聲明：
  （一）被告應給付原告新台幣（下同）三百四十四萬五千二百七十五元（原告誤算
        為三百四十四萬五千二百五十五元），及自起訴狀送達繕本翌日起至清償日
        止，按年息百分之五計算之利息。
  （二）被告願供擔保，請准宣告假執行。
  二、陳述：
  （一）被告於民國八十九年十月廿五日上午六時十五分許，駕駛車牌號碼ＳＣ－４
        ２１３號自用小客車，沿嘉義縣竹崎鄉○○路由北向南方向行駛，行經自由
        路與文化路段、速限為時速四十公里、設有閃光黃燈號誌之交岔路口處，原
        應注意閃光黃燈表示「警告」，車輛應減速接近，注意安全，小心通過，詎
        被告未遵守道路交通安全之規定，反以時速四、五十公里速度超速行駛，撞
        及原告所駕駛車牌號碼ＲＬ－６９８３自用小貨車，致原告受有左側肱骨幹
        骨折、左側撓骨幹骨折之傷害，並造成中度肢障結果，致喪失勞動能力，且
        經鈞院刑事庭以九十年交簡字第九七一號判決，以過失傷害罪判處拘役五十
        五日確定。
  （二）被告侵權行為致生損害於原告，原告所受損害如下：
      (1)醫療費用：於財團法人嘉義基督教醫院（下稱嘉義基督教醫院）八十九年
        十月起至九十年十二月卅一日止支出門診費用一千八百四十元、其它自付費
        用一千二百八十元、住院醫療費用八千七百三十五元、九十一年一月三日支
        出門診費用五十元，共一萬一千九百零五元；於財團法人天主教聖馬爾定
        醫院（下稱聖馬爾定醫院）於八十九年十月廿五日起至八十九年十一月九日
        止支出住院醫療費用一萬一千七百五十九元、門診費用一千零六十元、五百
        元、一百三十元、三百八十元，及支出衛材收據一百五十元，合計一萬三千
        九百七十九元（原告誤算為一萬三千九百五十九元）；於行政院國軍退除
        役官兵輔導委員會嘉義榮民醫院（下稱嘉義榮民醫院）支出住院費五千一百
        八十五元、掛號費一百元、醫療費五十三元、住院費四千二百十八元、自九
        十年四月十七日至九十年五月十八日醫療費用六千一百十四元，共一萬五千
        六百七十元；另於陽明醫院支出醫療費一百元。以上合計四萬一千六百五
        十四元（原告誤算為四萬一千六百三十四元）。
      (2)喪失勞動能力：原告因此車禍致左手肢體殘障變形，原告因此喪失勞動能力
        ，為中度肢障，未受傷前每日工作薪資一千九百元，原告為三十五年十月廿
        三日出生，如未逢車禍，可工作至六十歲退休，即自八十九年十月廿五日至
        九十四年十月廿二日正常退休止，共造成原告喪失勞動能力之工作損失達四
        點九九年，扣除隔週休二日，累計原告因被告之侵權行為所致勞動能力損失
        ，達二百八十四萬三千六百二十一元。
      (3)精神上損害賠償：原告因上開侵權行為致受有身體疼痛、開刀及鋼釘固定之
        苦，為此請求被告給付精神上損害賠償五十萬元。
      (4)小貨車毀損修復費六萬元：原告車牌號碼ＲＬ－６９８３小貨車車體損壞，
        修復費用經估價為六萬元，且修復後無法回復駕駛功能，形同報廢。
      (5)綜上，合計請求損害賠償三百四十四萬五千二百七十五元（原告誤算為三百
        四十四萬五千二百五十五元）。
  三、證據：提出刑事判決、汽車保養廠估價單、身心障礙手冊、戶口名簿、聖馬爾
      定醫院診斷證明書份及慈濟醫院大林分院診斷證明書各一份、嘉義基督教醫院
      診斷證明書二份、照片三幀、汽車新領牌照登記書、汽車異動登記書、工作證
      明二份、薪資袋十份、汽車行車執照一份、嘉義基督教醫院收據三份、聖馬爾
      定醫院收據六份、嘉義榮民醫院收據五份、陽明醫院收據二份。
貳、被告方面：
  一、聲明：（一）、原告之訴及假執行之聲請均駁回。（二）、如受不利判決，被
      告願供擔保，請准宣告免予假執行。
  二、陳述：
  （一）本件車禍經臺灣省嘉雲區車輛行車事故鑑定委員會鑑定結果為「甲○○駕自
        小客貨車，行經閃光紅燈號誌交岔路口，支線道車未暫停讓幹線道車先行為
        肇事主因」、「因乙○○駕駛自小客車行經閃光黃燈號誌交岔路口、未減速
        反超速行駛為肇事次因」，原告對本件車禍肇事應負主要過失。
  （二）原告損害賠償請求過高，分述如下：(1)原告雖提出小貨車修理估價單，惟尚
        未修理，且應扣除折舊。(2)原告提出九十年四月十三日至聖馬爾定醫院就醫
        係心臟內科，九十年四月十六日於同醫院複診為血液腫瘤科，陽明醫院收據
        為內科掛號費，及證明書費用，與醫療費用無關，非屬必要。(3)原告未能證
        明每日工作薪資為一千九百元，且中度肢障是否本件造成，亦未舉證，即使
        具因果關係，其所受傷害應不致喪失勞動能力。工作天數亦非依扣除隔週休
        二日計算。(4)精神損害金依二造身分地位及經濟狀況言，亦屬過高。
  （三）本件車禍原告如於行經閃光紅燈號誌時「停車再開」，先停止於交岔路口前
        ，讓幹道車優先通行，認為安全後，續行前進，本件車禍應可避免，故原告
        就本件車禍之發生應有重大過失，被告之責任應依過失相抵規定減輕。
  （四）另原告受領強制汽車責任保險金，應依法自得就請求之損害賠償金內扣除。
  三、證據：提出汽車鑑定意見書。
參、本院依職權調閱本院九十年交易字第一四五號刑事判決卷宗（含臺灣嘉義地方法
    院檢察署九十年偵字第一三五三號、九十年調偵字第七七號）。並向嘉義基督教
    醫院調閱原告病歷及詢問出院後回診及其於心臟科、血液腫瘤科就診是否與本件
    車禍有關、向聖馬爾定醫院及慈濟醫院大林分院調閱原告病歷影本。函財政部臺
    灣省南區國稅局嘉義縣分局查詢兩造最近年度財產歸戶清單及所得稅申報資料。
    函送慈濟醫院大林分院鑑定原告復原所須時間及減損勞動能力程度。函嘉義縣政
    府查詢原告中度肢障認定依據之證明。函慈濟大林分院及嘉義基督教醫院鑑定原
    告殘障結果與本件車禍受傷有無因果關係。函嘉義榮民醫院查原告就診必要費用
    。向友聯產物保險公司查詢原告請領強制汽車保險金額。
    理      由
一、按訴狀送達後，原告不得將訴變更或追加他訴，但擴張或減縮應受判決事項之聲
    明者，不在此限，民事訴訟法第二百五十五條第一項第三款定有明文。本件原告
    起訴狀係聲明「被告應給付原告三百四十二萬一千四百八十二元，及自起訴狀繕
    本送達翌日起至清償日止，按年息百分之五計算之利息。」嗣於本院審理中擴張
    聲明為「被告應給付原告三百四十四萬五千二百七十五元（原告誤繕為三百四十
    四萬五千二百五十五元），及自起訴狀繕本送達翌日起至清償日止，按年息百分
    之五計算之利息。」揆諸首揭法條，原告訴之變更自屬合法，先予敘明。
二、原告起訴主張：被告於八十九年十月廿五日上午六時十五分許，駕駛車牌號碼Ｓ
    Ｃ－４２１３號自用小客車，沿嘉義縣竹崎鄉○○路由北向南方向行駛，行經自
    由路與文化路段、速限為時速四十公里、設有閃光黃燈號誌之交岔路口處，原應
    注意閃光黃燈表示「警告」，未減速接近通過，反以超速行駛，撞及原告所駕駛
    車牌號碼ＲＬ－６９８３自用小貨車，致原告受有左側肱骨幹骨折、左側撓骨幹
    骨折之傷害，並造成中度肢障結果，致原告喪失勞動能力，且經鈞院刑事庭以九
    十年交簡字第九七一號判決，以過失傷害罪判處拘役五十五日確定。爰基於民法
    侵權行為法律關係，請求如訴之聲明所示。
三、被告則以：原告駕車行經閃光紅燈號誌交岔路口，支線道車未暫停讓幹線道車先
    行為肇事主因，應負主要過失責任，且原告損害賠償請求過高，亦無法證明每日
    工作薪資為一千九百元、中度肢障是否本件車禍造成，其所受傷害應不致喪失勞
    動能力。工作天數亦非依扣除隔週休二日計算、精神損害金請求過高，主張過失
    相抵、及扣除已請領之強制汽車責任保險金等語置辯。
四、查被告於八十九年十月廿五日上午六時十五分許，駕駛車牌號碼ＳＣ－４２１３
    號自用小客車，沿嘉義縣竹崎鄉○○路由北向南方向行駛，行經自由路與文化路
    段、速限為時速四十公里、設有閃光黃燈號誌之交岔路口處，以時速四、五十公
    里速度行駛，撞及原告所駕駛、由東向西方向行駛至閃光紅燈號誌交岔路口、車
    牌號碼為ＲＬ－６９８３自用小貨車，致原告之前開小貨車毀損、並受有左側肱
    骨幹骨折、左側撓骨幹骨折之傷害，造成中度肢障結果之事實，業經原告提出慈
    濟醫院大林分院診斷證明書一份為證，並有警局所製道路交通事故調查報告表、
    現場照片九幀附於警卷可稽，復為被告所不爭執，自堪信為真實。
五、按閃光黃燈表示「警告」，車輛應減速接近，注意安全，小心通過；又行車速度
    ，依標誌之規定，道路交通標誌標線號誌設置規則第二百十一條第一項第一款、
    道路交通安全規則第九十三條分別定有明文。被告駕車自應注意上述道路交通安
    全規定。又依前開交通事故調查報告表所載，本件肇事時、地之天候晴、晨光、
    現場為四岔路、柏油路面、乾燥無缺陷、無障礙物、視距良好，並無不能注意之
    情事，竟疏未注意及此，肇致本件事故，顯有過失，況本件經送鑑定結果，亦同
    認被告駕駛自用小客車，行經閃光黃燈號誌交岔路口，未減速反超速行駛，為肇
    事次因等情，有臺灣省嘉雲區車輛行車事故鑑定委員會九十年三月一日嘉鑑字第
    九○○一二六號函附卷可稽（見本院卷第五五頁），雖原告於右揭時、地，行經
    肇事路段時，亦疏未注意閃光紅燈表示「停車再開」，車輛應減速接近，先停止
    於交岔路口前，讓幹道車優先通行後認為安全時，方得續行之規定，此據原告於
    警訊及偵查時陳述明確，復有前開九張照片及交通事故調查報告表足按，有違道
    路交通標誌標線號誌設置規則第二百十一條第一項第二款之規定，同為本件肇事
    之原因，惟此仍無解於被告過失行為之成立；況被告因本件車禍責任，刑事部分
    經本院處拘役五十五日，如易科罰金以銀元三百元折算一日確定，亦經本院依職
    權調閱本院九十年交易字第一四五號刑事判決卷宗（含臺灣嘉義地方法院檢察署
    九十年偵字第一三五三號、九十年調偵字第七七號），查核無誤，復為被告所不
    爭執，益徵被告過失駕車行為與原告受傷、貨車毀損結果間，確有因果關係甚明
    ，被告就原告受傷、車輛毀損，自應負侵權行為損害賠償責任。
六、因故意或過失，不法侵害他人之權利者，負損害賠償責任；不法侵害他人之身體
    或健康者，對於被害人因此喪失或減少勞動能力，或增加生活上之需要時，應負
    損害賠償責任；不法侵害他人之身體、健康者，被害人雖非財產上之損害，亦得
    請求賠償相當之金額；不法毀損他人之物者，被害人得請求賠償其物因毀損所減
    少之價額。民法第一百八十四條第一項前段、第一百九十三條第一項、第一百九
    十五條第一項、第一百九十六條定有明文。被告因車禍肇事致原告身體受多處傷
    害、車牌號碼ＲＬ－６９８３車輛毀損，已如前述，則原告依上開規定，請求被
    告損害賠償，自無不合，茲將原告所請求之項目及金額，分述如下：
（一）醫療費用部分：原告請求四萬一千六百五十四元醫療費用損害（原告誤算為四
      萬一千六百三十四元），並提出嘉義基督教醫院收據三份、聖馬爾定醫院收據
      六份、嘉義榮民醫院收據五份、陽明醫院收據二份為證（見本院卷第二○○至
      二一三頁），惟查：其中於嘉義基督教醫院部分，證書費用六百五十元、一
      百元共七百五十元，非屬醫療必要費用，應予剔除；於聖馬爾定醫院部分，
      證明書費用八十元、二百元、一百一十元、六十元，共四百五十元，非屬醫療
      必要費用，應予剔除；又九十年四月十三日至聖馬爾定醫院心臟內科、九十年
      四月十六日於同醫院複診為血液腫瘤科之費用五十元、六十元共一百一十元，
      非必要醫療費用，應予剔除。陽明醫院掛號五十元係內科門診，與本件原告
      所受手臂外傷醫療費用無關，應予剔除。綜上，於剔除非必要費用一千三百六
      十元後，餘四萬零二百九十四元之請求，自屬正當，逾此部分則嫌過高。
（二）喪失勞動能力：原告主張左手肢體殘障變形，喪失能動能力，為中度肢障之事
      實，業經提出慈濟醫院大林分院九十一年五月七日診斷證明書、身心障礙手冊
      為證（見本院卷第一二一頁、卅七頁），又原告前揭中度肢障，係因本件車禍
      所造成，亦經本院依職權向嘉義縣政府查調原告中度肢障認定依據之證明、及
      函請嘉義基督教醫院鑑定因果關係可按，此有嘉義縣政府九十一年十月一日九
      一府社教字第○一一八○二六號函及函附資料、嘉義基督教醫院九十二年五月
      二十二日（九十二）嘉基醫字第○八○四號函（見本院卷第一五六至一六六頁
      、第三二三頁）在卷可憑，復為被告所不爭執，自堪信為真實，被告辯以原告
      車禍受傷與肢障結果無關云云，自非可採。次查：原告所受傷害，經送慈濟醫
      院大林分院鑑定後，認：「現左上肢肩關節及肘關節存有顯著運動障礙（第八
      級殘廢）目前因左上肢僵直無力已減損其勞動能力，目前無法恢復」、嘉義縣
      政府身心障礙者鑑定表鑑定結果，則記載「左側臂叢神經損傷，致左手完全失
      去功能」、鑑定為「一上肢機能全廢」（全部喪失機能），認定固異，惟參酌
      原告於九十年、九十一年經嘉義縣政府鑑定為一上肢機能全廢，無法復原，應
      以一上肢喪失機能之認定為適當，即以嘉義縣政府身心障礙者鑑定表之認定為
      可採。依此狀況，以勞工保險殘廢給付標準鑑定，其左上肢之殘障狀況符合：
      身體障害系列之上肢部位，障害項目：為上肢機能障害之82項，即一上肢喪失
      機能。其殘障等級為六級，給付標準為五百四十日。又原告係以鋼筋彎紮、工
      程行擔任員工等勞動工作為業，此有工作證明二份可佐（見本院卷第一四三、
      一四四頁），為被告所不爭執，堪以信實。故依勞工保險法之殘障等級，對照
      如為一般勞動者標準喪失之勞動力固僅有45％之勞動能力喪失，惟原告因從事
      鋼筋捆紮等勞動工作，需兩手操作，在以類似工作狀況，左手之放置、翻轉、
      捆紮能力均明顯較一般手操作工作者之平均能力差，本院綜合審酌前開情狀，
      原告減損之勞動能力應達百分之六十，即僅餘百分之四十勞動能力。查原告為
      三十五年十月二十三日生，八十九年十月廿五日受傷時為五十四歲，若計算之
      六十歲退休（原告從事之行業，需大量體力，故算至六十歲），則原告仍有六
      年工作年數。以勞委會公佈之基本工資為每月一萬五千八百四十元，則原告每
      年工資為十九萬零八十元，依霍夫曼計算法扣除中間利息，則其金額為一百零
      一萬九千六百六十元（其計算式為：190080×5.0000000=0000000，小數點以
      下四捨五入）。至原告主張其每日收入為一千九百元乙節，既無所得資料記載
      ，此有本院依職權向財政部臺灣省南區國稅局嘉義縣分局查詢原告最近年度所
      得稅申報資料一份可憑（見本院卷第一○四頁），鋼鐵捆紮工作所得又非固定
      受僱之工作收入，其收入之主張自非可採，併予敘明。原告因其勞動之能力減
      損百分之六十，則原告請求之金額，以六十一萬一千七百九十六元（計算式為
      ：0000000×0.6＝611796）為合理。逾此部分請求，為無理由，應予駁回。
（三）精神慰撫金部分：原告因本件車禍受有左側肱骨幹骨折、左側撓骨幹骨折之傷
      害，造成中度肢障結果，經過醫院治療，仍無法恢復功能，工作能力之減損，
      其身心受有痛苦，其請求精神上慰撫金，即非無據。查被告為高中畢業，於南
      亞塑膠工業股份有限公司任職，名下有汽車一輛等財產。原告係小學畢業，已
      婚，車禍前以鋼筋綑紮為業、及服務於工程行員工，月薪以基本工資計算，名
      下有土地、房屋、車輛等財產資料，有本院依職權向財政部臺灣省南區國稅局
      嘉義縣分局查詢之兩造最近年度財產歸戶清單及所得稅申報資料一份在卷可查
      （見本院卷第一○一至一○五頁），本院參酌兩造之身分、地位、經濟能力，
      被告肇事後未與原告調解，以及原告因受傷治療所受之痛苦等情，認原告請求
      之精神慰撫金以四十萬元為適當，應予准許，逾此部分之請求，尚屬過高，不
      應准許。
（四）車輛毀損部分：原告主張車牌號碼ＲＬ－６９８３號自用小貨車已毀損，修理
      費用須六萬元，並提出估價單一份為證。惟查：前開小貨車係八十一年七月份
      出廠，經車禍撞擊後已經報廢，此有汽車各項異動登記書乙份為憑（見本院卷
      第一四一頁），足認系爭貨車之回復原狀顯有重大困難，原告請求金錢賠償，
      自無不合。惟按損害賠償乃填補被害人所受之損害，自不容因此而受有不當之
      利益，原告所有前述自小貨車既係舊品，自應予折舊（參照最高法院六十八年
      台上字第三一九號判決意旨）。而系爭貨車係於一九九二年出廠，當時原告購
      入價格為二十六萬九千八百元，有安慶汽車股份公司車輛訂購預約單在卷可稽
      （見本院卷第一五五頁），為被告所不爭執，堪以認定。又本件自小貨車於八
      十九年十月廿五日致生損害時已逾五年，而自小貨車耐用年數為五年，以平均
      法其每年折舊率為六分之一，則原告前開小貨車於車禍發生時之剩餘價值為四
      萬四千九百六十七元【269800÷（5＋1）＝44967】，故原告就此部分之損害
      金額以四萬四千九百六十七元之範圍內為適當。逾此部分之請求，則非有據。
（五）綜上所述，原告依侵權行為法律關係，得請求被告賠償之金額為，醫療費用四
      萬零二百九十四元、減少勞動能力損失六十一萬一千七百九十六元、精神慰撫
      金四十萬元、車輛毀損賠償四萬四千九百六十七元，共計一百零九萬七千零三
      十七元（計算式：40294＋611796＋400000＋44967＝0000000）
七、惟按損害之發生或擴大，被害人與有過失者，法院得減輕賠償金額，或免除之。
    民法第二百一十七條第一項定有明文。查原告駕駛車牌號碼ＲＬ－６９８３自用
    小貨車，於右揭時、地，行經肇事路段時，亦疏未注意閃光紅燈表示「停車再開
    」，車輛應減速接近，先停止於交岔路口前，讓幹道車優先通行後認為安全時，
    方得續行之規定，此據原告於警訊及偵查時陳述明確，復有前開九張照片及交通
    事故調查報告表足按，有違道路交通標誌標線號誌設置規則第二百十一條第一項
    第二款之規定，同為本件肇事之原因，本件經鑑定結果，亦認原告確有前過失行
    為，且為肇事主因等情，有臺灣省嘉雲區車輛行車事故鑑定委員會九十年三月一
    日嘉鑑字第九○○一二六號函附卷可稽（見本院卷第五五頁），從而，被告抗辯
    原告對於本件車禍之發生亦與有過失，尚屬可採。本院審酌雙方之原因力，認被
    告負擔百分之四十，原告負擔百分之六十之責任為適當，則原告所得請求之金額
    為四十三萬八千八百廿三元（0000000×0.4＝438823，小數點以下四捨五入），
    逾此部分，為無理由，應予駁回。
八、末按強制汽車責任保險法第三十條規定：「保險人依本法規定給付之保險金，視
    為加害人或被保險人損害賠償金額之一部分；加害人或被保險人受賠償請求時得
    扣除之」，蓋強制汽車責任保險，性質上為責任保險，保險人之給付具有代替補
    償之意，乃代替加害人賠償損害，被害人之損害賠償範圍應予以縮減，不得對加
    害人重複請求全部損害賠償，故於強制汽車責任保險人依該法規定給付之保險金
    範圍內，加害人或強制汽車責任保險之被保險人之損害賠償責任即因而解免。經
    查原告因本件車禍已自強制汽車責任保險人友聯產物保險股份有限公司受領六十
    六萬零四百七十六元一節，業經本院依職權向該保險公司查核明確，有該公司友
    嘉賠第九二○二號函及函附理賠資料一份在卷可參（本院卷第二三五至二六四頁
    ），為二造所不爭執，堪予認定；參照首開說明，在原告受領之前開金額範圍內
    ，已免除被告之損害賠償責任，是此部分金額自應予以扣除，經扣除強制汽車責
    任保險金後，已逾被告應賠償之金額（000000－000000＝-221653），原告請求
    已無得准許之金額。
九、綜上所述，原告基於侵權行為之法律關係，請求被告應給付原告三百四十四萬五
    千二百七十五元，及自起訴狀送達繕本翌日起至清償日止，按年息百分之五計算
    之利息，均無理由，應予駁回。
十、原告本案之請求既經駁回，則其假執行之聲請亦失所附麗，爰併予駁回。
十一、本件事證已臻明確，兩造其餘攻擊防禦方法及所提未經援用之證據，經本院審
      酌後，認為均不足以影響本判決之結果，自無逐一詳予論駁之必要，併此敘明
      。
十二、據上論結，原告之訴為無理由，依民事訴訟法第七十八條，判決如主文。
中      華      民      國    九十二    年      六      月    十九      日
~B臺灣嘉義地方法院民事第一庭
~B    法  官  蔡廷宜
右為正本係照原本作成
如對本判決上訴須於判決送達後廿日內向本院提出上訴狀
中      華      民      國    九十二    年      六      月    十九      日
~B    書記官  賴琪玲


司法院資訊處製作；財團法人民間司法改革基金會備份。
